ACORDAO-COMPLETO-2555596

ACÓRDÃO 10433/2022 ATA 42/2022 - PRIMEIRA CÂMARA

VISTOS, relatados e discutidos estes autos de tomada de contas especial (TCE) instaurada pelo Fundo Nacional de Saúde - Ministério da Saúde (FNS/MS) , em desfavor de Luiz Augusto Pereira (CPF XXX.579.960-XX) e do Sanatório Belém (CNPJ 92.713.825/0001-71) , em razão da não comprovação da regular aplicação dos recursos repassados, pela União, por intermédio do Convênio 01181/2010, registro Siafi 750241 (peça 9) , tendo por objeto dar apoio técnico e financeiro para um Aparelho de Mamografia e um aparelho de CR - Sistema de Digitalização de Imagem, 
ACORDAM os Ministros do Tribunal de Contas da União, reunidos em sessão de 1ª Câmara, ante as razões expostas pelo Relator, em:
9.1. considerar revéis os responsáveis Luiz Augusto Pereira (CPF XXX.579.960-XX) e Sanatório Belém (CNPJ 92.713.825/0001-71) , para todos os efeitos, dando-se prosseguimento ao processo, com fulcro no art. 12, § 3º, da Lei 8.443/1992;
9.2. julgar irregulares as contas de Luiz Augusto Pereira (CPF XXX.579.960-XX) e Sanatório Belém (CNPJ 92.713.825/0001-71) , nos termos dos arts. 1º, inciso I, 16, inciso III, alíneas "b" e "c", da Lei 8.443/1992, c/c os arts. 19 e 23, inciso III, da mesma Lei, condenando-os solidariamente ao pagamento da importância a seguir especificada, atualizada monetariamente e acrescida dos juros de mora, calculada a partir da data discriminada até a data da efetiva quitação do débito, fixando-lhes o prazo de quinze dias, para que comprovem, perante o Tribunal, o recolhimento da referida quantia aos cofres do Fundo Nacional de Saúde - MS, nos termos do art. 23, inciso III, alínea "a", da citada lei, c/c o art. 214, inciso III, alínea "a", do Regimento Interno do TCU:
	Data de ocorrência
	Valor histórico (R$) 
	Tipo da parcela

	28/12/2012
	184.000,00
	Débito

	11/10/2016
	  12.369,23
	Crédito

	11/10/2016
	    2.054,26
	Crédito

9.3. aplicar individualmente aos responsáveis Luiz Augusto Pereira (CPF XXX.579.960-XX) e Sanatório Belém (CNPJ 92.713.825/0001-71) , a multa prevista no art. 57 da Lei 8.443/1992, c/c o art. 267 do Regimento Interno do TCU, no valor de R$ 30.000,00, fixando-lhes o prazo de quinze dias, a contar das notificações, para que comprovem, perante o Tribunal (art. 214, III, alínea "a", do Regimento Interno do TCU) , o recolhimento das dívidas aos cofres do Tesouro Nacional, atualizadas monetariamente desde a data deste acórdão até a data do efetivo recolhimento, se pagas após o vencimento, na forma da legislação em vigor;
9.4. autorizar, desde logo, a cobrança judicial das dívidas, caso não atendidas as notificações, na forma do disposto no art. 28, inciso II, da Lei 8.443/1992;
9.5. enviar cópia deste Acórdão à Procuradoria da República no Estado do Rio Grande do Sul, nos termos do § 3º do art. 16 da Lei 8.443/1992, c/c o § 7º do art. 209 do Regimento Interno do TCU, para adoção das medidas cabíveis;
9.6. enviar cópia deste Acórdão ao Fundo Nacional de Saúde - MS e aos responsáveis, para ciência.

Tomada de contas especial instaurada pelo Fundo Nacional de Saúde - Ministério da Saúde (FNS/MS), em razão da não comprovação da regular aplicação dos recursos repassados, pela União, por intermédio de Convênio 01181/2010 tendo por objeto dar apoio técnico e financeiro para um Aparelho de Mamografia e um aparelho de CR - Sistema de Digitalização de Imagem

Primeira Câmara

Fundo Nacional de Saúde - MS.

3. Responsáveis: Luiz Augusto Pereira (XXX.579.960-XX); Sanatório Belém (92.713.825/0001-71).

13.1. Ministros presentes: Walton Alencar Rodrigues (Presidente), Benjamin Zymler e Vital do Rêgo.
13.2. Ministro-Substituto convocado: Weder de Oliveira.
13.3. Ministro-Substituto presente: Augusto Sherman Cavalcanti (Relator).

AUGUSTO SHERMAN

Adoto, como relatório, excerto da instrução elaborada por Auditor lotado na Secex-TCE (peça 62) , anuída pelos dirigentes da unidade (peças 63-64) e pelo Ministério Público (peça 65) :
"INTRODUÇÃO
1.	Cuidam os autos de tomada de contas especial (TCE) instaurada pelo Fundo Nacional de Saúde - Ministério da Saúde (FNS/MS) , em desfavor de Luiz Augusto Pereira (CPF XXX.579.960-XX) e do Sanatório Belém (CNPJ 92.713.825/0001-71) , em razão da não comprovação da regular aplicação dos recursos repassados, pela União, por intermédio do Convênio 01181/2010, registro Siafi 750241 (peça 9) , firmado entre o Ministério da Saúde e o Sanatório Belém, e que tinha, por objeto, dar apoio técnico e financeiro para "1 (um) Aparelho de Mamografia e Um aprelho de CR - Sistema de Digitalização de Imagem	".
HISTÓRICO
2.	Em 11/6/2018, com fundamento na IN/TCU 71/2012, alterada pela IN/TCU 76/2016 e pela DN/TCU 155/2016, o dirigente do FNS/MS autorizou a instauração da tomada de contas especial (peça 2) . O processo foi registrado no sistema e-TCE com o número 2357/2018.
3.	O Convênio 01181/2010, registro Siafi 750241, foi firmado no valor de R$ 200.000,00, sendo R$ 184.000,00 à conta da concedente, e R$ 16.000,00 referente à contrapartida do convenente. Teve vigência de 9/12/2010 a 23/5/2014, com prazo para apresentação da prestação de contas até 22/6/2014. Os repasses efetivos da União totalizaram R$ 184.000,00 (peça 10) .
4. 	A prestação de contas foi analisada por meio do documento constante na peça 20.
5.	O fundamento para a instauração da TCE, conforme consignado na matriz de responsabilização elaborada pelo tomador de contas (peça 42) , foi a constatação da seguinte irregularidade:
Não atendimento do objetivo do convênio, pois os bens adquiridos, o sistema de Digitalização de imagens e o Aparelho de Mamografia, apesar de se encontrarem na dependência do Hospital Parque Belém, não estão em uso, já que o Hospital não está em funcionamento e os setores se encontram desativados, além do que, não presta mais atendimento ao SUS.
6. 	Segundo o Controle Interno, os responsáveis arrolados na fase interna foram devidamente comunicados e, diante da ausência de justificativas suficientes para elidir a irregularidade e da não devolução dos recursos, instaurou-se a TCE (peça 45, p. 2) .
7.	No relatório (peça 43) , o tomador de contas concluiu que o prejuízo importaria no valor original de R$ 169.576,51, imputando-se a responsabilidade a Luiz Augusto Pereira, presidente, desde 31/3/2011, na condição de gestor dos recursos, e ao Sanatório Belém, na condição de beneficiária.
8.		Em 17/3/2020, a Controladoria-Geral da União emitiu o Relatório de Auditoria 2.357/2018 (peça 45) , em concordância com o relatório do tomador de contas. O certificado de auditoria e o parecer do dirigente do órgão de controle interno concluíram pela irregularidade das presentes contas (peças 46 e 47) .
9.	Em 18/5/2020, o ministro responsável pela área atestou haver tomado conhecimento das conclusões contidas no relatório e no certificado de auditoria, bem como no parecer conclusivo do dirigente do órgão de controle interno, que se manifestou pela irregularidade das contas, e determinou o encaminhamento do processo ao Tribunal de Contas da União (peça 48) .
10.	Na instrução inicial (peça 52) , analisando-se os documentos contidos nos autos, concluiu-se pela necessidade de realização de citação para a seguinte irregularidade:
10.1 	Irregularidade: rejeição da prestação de contas - não atendimento do objetivo do convênio, pois os bens adquiridos (sistema de digitalização de imagens e aparelho de mamografia) , apesar de se encontrarem nas dependências do Hospital Parque Belém, não estão em uso, já que o Hospital não estava em funcionamento, e os setores se encontravam desativados, além do que não prestava mais atendimento ao SUS.
10.1.1.	Evidências da irregularidade: documentos técnicos presentes nas peças 9, 12, 14, 16, 17, 40 e 41.
10.1.2	Norma infringida:  alínea b do inciso II do art. 38 da IN/STN 01/1997.
10.1.3.	Débitos relacionados aos responsáveis Sanatório Belém (CNPJ 92.713.825/0001-71) e Luiz Augusto Pereira (CPF XXX.579.960-XX) :
	Data de ocorrência
	Valor histórico (R$) 
	Identificador da parcela

	28/12/2012
	184.000,00
	Débito

	11/10/2016
	12.369,23
	Crédito

	11/10/2016
	2.054,26
	Crédito

10.1.4.		Cofre credor: Fundo Nacional de Saúde - MS.
10.1.5.		Responsável 1: Sanatório Belém (CNPJ 92.713.825/0001-71) .
10.1.5.1. 	Conduta: deixar de cumprir o disposto na Cláusula Décima Primeira, do Termo de Convênio, diante da não utilização dos equipamentos adquiridos que se encontram em hospital desativado, e que não presta mais atendimento ao SUS.
10.1.5.2. 	Nexo de causalidade: a ausência de providências necessárias à entrega dos bens pactuados, objeto do Termo do Convênio, resultou em dano ao erário, diante da impossibilidade de aproveitamento da parcela executada, uma vez que a convenente não mais prestava atendimento ao SUS.
10.1.5.3. 	Culpabilidade: não se aplica.
10.1.6.		Responsável 2: Luiz Augusto Pereira (CPF XXX.579.960-XX) .
10.1.6.1. 	Conduta: deixar de cumprir o disposto na Cláusula Décima Primeira, do Termo de Convênio, diante da não utilização dos equipamentos adquiridos que se encontram em hospital desativado, e que não presta mais atendimento ao SUS.
10.1.6.2.	Nexo de causalidade: a ausência de providências necessárias à entrega dos bens pactuados, objeto do Termo do Convênio, resultou em dano ao erário, diante da impossibilidade de aproveitamento da parcela executada, uma vez que a convenente não mais prestava atendimento ao SUS.
10.1.6.3. 	Culpabilidade: não há, nos autos, elementos que permitam concluir pela boa-fé do responsável; é razoável afirmar que era possível, ao responsável, ter consciência da ilicitude dos atos, sendo lhe exigível conduta diversa, no sentido de tomar todas as providências necessárias à entrega dos bens adquiridos ao concedente, ou à restituição dos recursos.
10.1.7. 	Encaminhamento: citação.
11.	Em cumprimento ao pronunciamento da unidade (peça 54) , foi efetuada citação dos responsáveis, nos moldes adiante:
a)	 Luiz Augusto Pereira - promovida a citação do responsável, conforme delineado adiante:
	Comunicação: Ofício 47480/2021-TCU/Seproc (peça 57) 
Data da Expedição: 15/9/2021
Data da Ciência: 22/9/2021 (peça 60) 
Nome Recebedor: Adolfo Oliveira
Observação: Ofício enviado para o endereço do responsável, conforme pesquisa na base de dados no sistema da Receita Federal, custodiada pelo TCU (peça 56) 
Fim do prazo para a defesa: 7/10/2021

b)	 Sanatório Belém - promovida a citação do responsável, conforme delineado adiante:
	Comunicação: Ofício 47479/2021-TCU/Seproc (peça 58) 
Data da Expedição: 15/9/2021
Data da Ciência: 22/9/2021 (peça 59) 
Nome Recebedor: Heloisa Marques
Observação: Ofício enviado para o endereço do responsável, conforme pesquisa na base de dados no sistema da Receita Federal, custodiada pelo TCU (peça 55) 
Fim do prazo para a defesa: 7/10/2021

12. 	Conforme Despacho de Conclusão das Comunicações Processuais (peça 61) , as providências inerentes às comunicações processuais foram concluídas. 
13. 	Transcorrido o prazo regimental, os responsáveis Luiz Augusto Pereira e Sanatório Belém permaneceram silentes, devendo ser considerados reveis, nos termos do art. 12, § 3º, da Lei 8.443/1992.
ANÁLISE DOS PRESSUPOSTOS DE PROCEDIBILIDADE DA IN/TCU 71/2012
Avaliação de Viabilidade do Exercício do Contraditório e Ampla Defesa
14.	Verifica-se que não houve o transcurso de mais de dez anos desde o fato gerador sem que tenha havido a notificação dos responsáveis pela autoridade administrativa federal competente (art. 6º, inciso II, c/c art. 19, da IN/TCU 71/2012, modificada pela IN/TCU 76/2016) , uma vez que o fato gerador da irregularidade sancionada ocorreu em 28/12/2012, e os responsáveis foram notificados sobre a irregularidade, pela autoridade administrativa competente, conforme abaixo:
14.1 	Luiz Augusto Pereira, por meio do ofício acostado à peça 27, recebido em 9/9/2013, conforme AR (peça 28) ; e
14.2.	Sanatório Belém, por meio do ofício acostado à peça 29, recebido em 13/11/2014, conforme AR (peça 30) .
Valor de Constituição da TCE
15.	Verifica-se, ainda, que o valor atualizado do débito apurado (sem juros) , em 1º/1/2017, era de R$ 231.333,40, portanto, superior ao limite mínimo de R$ 100.000,00, na forma estabelecida conforme os arts. 6º, inciso I, e 19, da IN/TCU 71/2012, modificada pela IN/TCU 76/2016.
Outros Processos/Débitos nos Sistemas do TCU com os mesmos responsáveis
16.	Informa-se que foram encontrados processos no Tribunal com os mesmos responsáveis:
	Responsável
	Processos

	Luiz Augusto Pereira
	Processo 015.079/2020-1 [TCE, aberto, "TCE instaurada pelo Fundo Nacional de Saúde - MS em razão de não comprovação da regular aplicação dos recursos repassados pela União, Convênio 33888/2011, firmado com o Ministério da Saúde, Siafi/Siconv 763046, função Saúde, que teve como objeto aquisição de equipamento e material permanente para unidade de atenção especializada em saúde (nº da TCE no sistema: 2437/2018) "]
Processo 015.078/2020-5 [TCE, aberto, "TCE instaurada pelo Fundo Nacional de Saúde - MS em razão de não comprovação da regular aplicação dos recursos repassados pela União, Convênio 33881/2011, firmado com o Ministério da Saúde, Siafi/Siconv 763064, função Saúde, que teve como objeto aquisição de equipamento e material permanente para unidade de atenção especializada em saúde (nº da TCE no sistema: 2420/2018) "]
Processo 015.075/2020-6 [TCE, aberto, "TCE instaurada pelo Fundo Nacional de Saúde - MS em razão de não comprovação da regular aplicação dos recursos repassados pela União, Convênio 33875/2011, firmado com o Ministério da Saúde, Siafi/Siconv 759995, função Saúde, que teve como objeto aquisição de equipamentos hospitalares (nº da TCE no sistema: 2359/2018) "]
Processo 019.091/2020-6 [TCE, aberto, "TCE instaurada pelo Fundo Nacional de Saúde - MS em razão de não comprovação da regular aplicação dos recursos repassados pela União, Convênio 00973/2010, firmado com o Ministério da Saúde, Siafi/Siconv 749585, função Saúde, que teve como objeto aquisições de uma autoclave com osmose, um desfibrilador, dois eletrocardiogramas, um monitor multiparâmetro, um eletroencéfalo, um foco cirúrgico, um ventilador pulmonar e um elevador para leito (nº da TCE no sistema: 2208/2018) "]
Processo 019.451/2020-2 [TCE, aberto, "TCE instaurada pelo Fundo Nacional de Saúde - MS em razão de não comprovação da regular aplicação dos recursos repassados pela União, Convênio 33884/2011, firmado com o Ministério da Saúde, Siafi/Siconv 761125, função Saúde, que teve como objeto aquisição de equipamento e material permanente para unidade especializada em saúde (nº da TCE no sistema: 26/2019) "]
Processo 019.310/2020-0 [TCE, aberto, "TCE instaurada pelo Fundo Nacional de Saúde - MS em razão de não comprovação da regular aplicação dos recursos repassados pela União, Convênio 00972/2010, firmado com o Ministério da Saúde, Siafi/Siconv 749610, função Saúde, que teve como objeto aquisição de um microscópio cirúrgico (nº da TCE no sistema: 2443/2018) "]

	Sanatório Belém
	Processo 015.079/2020-1 [TCE, aberto, "TCE instaurada pelo Fundo Nacional de Saúde - MS em razão de não comprovação da regular aplicação dos recursos repassados pela União, Convênio 33888/2011, firmado com o Ministério da Saúde, Siafi/Siconv 763046, função Saúde, que teve como objeto aquisição de equipamento e material permanente para unidade de atenção especializada em saúde (nº da TCE no sistema: 2437/2018) "]
Processo 015.078/2020-5 [TCE, aberto, "TCE instaurada pelo Fundo Nacional de Saúde - MS em razão de não comprovação da regular aplicação dos recursos repassados pela União, Convênio 33881/2011, firmado com o Ministério da Saúde, Siafi/Siconv 763064, função Saúde, que teve como objeto aquisição de equipamento e material permanente para unidade de atenção especializada em saúde (nº da TCE no sistema: 2420/2018) "]
Processo 015.075/2020-6 [TCE, aberto, "TCE instaurada pelo Fundo Nacional de Saúde - MS em razão de não comprovação da regular aplicação dos recursos repassados pela União, Convênio 33875/2011, firmado com o Ministério da Saúde, Siafi/Siconv 759995, função Saúde, que teve como objeto aquisição de equipamentos hospitalares (nº da TCE no sistema: 2359/2018) "]
Processo 019.091/2020-6 [TCE, aberto, "TCE instaurada pelo Fundo Nacional de Saúde - MS em razão de não comprovação da regular aplicação dos recursos repassados pela União, Convênio 00973/2010, firmado com o Ministério da Saúde, Siafi/Siconv 749585, função Saúde, que teve como objeto aquisições de uma autoclave com osmose, um desfibrilador, dois eletrocardiogramas, um monitor multiparâmetro, um eletroencéfalo, um foco cirúrgico, um ventilador pulmonar e um elevador para leito (nº da TCE no sistema: 2208/2018) "]
Processo 019.451/2020-2 [TCE, aberto, "TCE instaurada pelo Fundo Nacional de Saúde - MS em razão de não comprovação da regular aplicação dos recursos repassados pela União, Convênio 33884/2011, firmado com o Ministério da Saúde, Siafi/Siconv 761125, função Saúde, que teve como objeto aquisição de equipamento e material permanente para unidade especializada em saúde (nº da TCE no sistema: 26/2019) "]
Processo 019.310/2020-0 [TCE, aberto, "TCE instaurada pelo Fundo Nacional de Saúde - MS em razão de não comprovação da regular aplicação dos recursos repassados pela União, Convênio 00972/2010, firmado com o Ministério da Saúde, Siafi/Siconv 749610, função Saúde, que teve como objeto aquisição de um microscópio cirúrgico (nº da TCE no sistema: 2443/2018) "]

EXAME TÉCNICO
Da validade das notificações:
17.	Preliminarmente, cumpre tecer breves considerações sobre a forma como são realizadas as comunicações processuais no TCU. A esse respeito, destacam-se o art. 179, do Regimento Interno do TCU (Resolução 155, de 4/12/2002) , e o art. 4º, inciso III, § 1º, da Resolução TCU 170, de 30 de junho de 2004, in verbis:
Art. 179. A citação, a audiência ou a notificação, bem como a comunicação de diligência, farse-ão:
I - mediante ciência da parte, efetivada por servidor designado, por meio eletrônico, fac-símile, telegrama ou qualquer outra forma, desde que fique confirmada inequivocamente a entrega da comunicação ao destinatário;
II - mediante carta registrada, com aviso de recebimento que comprove a entrega no endereço do destinatário;
III - por edital publicado no Diário Oficial da União, quando o seu destinatário não for localizado;
 (...) 
Art. 3º As comunicações serão dirigidas ao responsável, ou ao interessado, ou ao dirigente de órgão ou entidade, ou ao representante legal ou ao procurador constituído nos autos, com poderes expressos no mandato para esse fim, por meio de:
I - correio eletrônico, fac-símile ou telegrama;
II - servidor designado;
III - carta registrada, com aviso de recebimento;
IV - edital publicado no Diário Oficial da União, quando o seu destinatário não for localizado, nas hipóteses em que seja necessário o exercício de defesa.
Art. 4º. Consideram-se entregues as comunicações:
I - efetivadas conforme disposto nos incisos I e II do artigo anterior, mediante confirmação da ciência do destinatário;
II - realizadas na forma prevista no inciso III do artigo anterior, com o retorno do aviso de recebimento, entregue comprovadamente no endereço do destinatário;
III - na data de publicação do edital no Diário Oficial da União, quando realizadas na forma prevista no inciso IV do artigo anterior.
§ 1º O endereço do destinatário deverá ser previamente confirmado mediante consulta aos sistemas disponíveis ao Tribunal ou a outros meios de informação, a qual deverá ser juntada ao respectivo processo.
 (...) 
18	Bem se vê, portanto, que a validade da citação via postal não depende de que o aviso de recebimento seja assinado pelo próprio destinatário da comunicação, o que dispensa, no caso em tela, a entrega do AR em "mãos próprias". A exigência da norma é no sentido de o Tribunal verificar se a correspondência foi entregue no endereço correto, residindo aqui a necessidade de certeza inequívoca.
19.	Não é outra a orientação da jurisprudência do TCU, conforme se verifica dos julgados a seguir transcritos:
São válidas as comunicações processuais entregues, mediante carta registrada, no endereço correto do responsável, não havendo necessidade de que o recebimento seja feito por ele próprio (Acórdão 3648/2013-TCU-Segunda Câmara, Relator Min. José Jorge) ;
É prescindível a entrega pessoal das comunicações pelo TCU, razão pela qual não há necessidade de que o aviso de recebimento seja assinado pelo próprio destinatário. Entregandose a correspondência no endereço correto do destinatário, presume-se o recebimento da citação (Acórdão 1019/2008-TCU-Plenário, Relator Min. Benjamin Zymler) ;
As comunicações do TCU, inclusive as citações, deverão ser realizadas mediante Aviso de Recebimento - AR, via Empresa Brasileira de Correios e Telégrafos, bastando para sua validade que se demonstre que a correspondência foi entregue no endereço correto (Acórdão 1526/2007-TCU-Plenário, Relator Min. Aroldo Cedraz) .
20.	A validade do critério de comunicação processual do TCU foi referendada pelo Supremo Tribunal Federal, nos termos do julgamento do MS-AgR 25.816/DF, por meio do qual se afirmou a desnecessidade da ciência pessoal do interessado, entendendo-se suficiente a comprovação da entrega do "AR" no endereço do destinatário:
Ementa: agravo regimental. Mandado de segurança. Desnecessidade de intimação pessoal das decisões do tribunal de contas da união. art. 179 do regimento interno do TCU. Intimação do ato impugnado por carta registrada, iniciado o prazo do art. 18 da lei nº 1.533/51 da data constante do aviso de recebimento. Decadência reconhecida. Agravo improvido.
O envio de carta registrada com aviso de recebimento está expressamente enumerado entre os meios de comunicação de que dispõe o Tribunal de Contas da União para proceder às suas intimações.
O inciso II do art. 179 do Regimento Interno do TCU é claro ao exigir apenas a comprovação da entrega no endereço do destinatário, bastando o aviso de recebimento simples.
Da revelia dos responsáveis Luiz Augusto Pereira e Sanatório Belém
21. 	No caso vertente, a citação dos responsáveis se deu em endereços provenientes da base de dados CPF/CNPJ da Receita Federal, em sistema custodiado pelo TCU (peças 55 e 56) . A entrega dos ofícios citatórios nesses endereços ficou comprovada (peças 57 a 60) .
22. 	Nos processos do TCU, a revelia não leva à presunção de que seriam verdadeiras todas as imputações levantadas contra os responsáveis, diferentemente do que ocorre no processo civil, em que a revelia do réu opera a presunção da verdade dos fatos narrados pelo autor (Acórdão 1009/2018-TCU-Plenário, Relator Min. Bruno Dantas; 2.369/2013 - TCU - Plenário, Relator Min. Benjamin Zymler e 2.449/2013 - TCU - Plenário, Relator Min. Benjamin Zymler) . Dessa forma, a avaliação da responsabilidade do agente não pode prescindir da prova existente no processo ou para ele carreada.
23. 	Ao não apresentar sua defesa, os responsáveis deixaram de produzir prova da regular aplicação dos recursos sob suas responsabilidades, em afronta às normas que impõem, aos gestores públicos, a obrigação legal de, sempre que demandados pelos órgãos de controle, apresentar os documentos que demonstrem a correta utilização das verbas públicas, a exemplo do contido no art. 93, do Decreto-Lei 200/1967: "Quem quer que utilize dinheiros públicos terá de justificar seu bom e regular emprego na conformidade das leis, regulamentos e normas emanadas das autoridades administrativas competentes."
24. 	Mesmo as alegações de defesa não sendo apresentadas, considerando o princípio da verdade real que rege esta Corte, procurou-se buscar, em manifestações dos responsáveis na fase interna desta TCE, se havia algum argumento que pudesse ser aproveitado a seu favor.
25.	No entanto, os responsáveis não se manifestaram na fase interna, não havendo, assim, nenhum argumento que possa vir a ser analisado e posteriormente servir para afastar as irregularidades apontadas.
26.	Em se tratando de processo em que a parte interessada não se manifestou acerca das irregularidades imputadas, não há elementos para que se possa efetivamente aferir e reconhecer a ocorrência de boa-fé na conduta dos responsáveis, podendo este Tribunal, desde logo, proferir o julgamento de mérito pela irregularidade das contas, conforme os termos dos §§ 2º e 6º do art. 202 do Regimento Interno do TCU (Acórdão 2064/2011-TCU-Primeira Câmara, Relator Ministro Ubiratan Aguiar, 6.182/2011 - TCU - 1ª Câmara, Relator Ministro Weder de Oliveira, 4.072/2010 - TCU - 1ª Câmara, Relator Ministro Valmir Campelo, 1.189/2009 - TCU - 1ª Câmara, Relator Ministro Marcos Bemquerer, 731/2008 - TCU  Plenário, Relator Ministro Aroldo Cedraz) .
27.	Dessa forma, os responsáveis Luiz Augusto Pereira e Sanatório Belém devem ser considerados revéis, nos termos do art. 12, § 3º, da Lei 8.443/1992, devendo as contas serem julgadas irregulares, condenando-os solidariamente ao débito apurado e aplicando-lhes a multa prevista no art. 57, da Lei 8.443/1992.
PRESCRIÇÃO DA PRETENSÃO PUNITIVA
28.	Vale ressaltar que a pretensão punitiva do TCU, conforme Acórdão 1441/2016-TCU-Plenário, Relator Ministro Benjamin Zymler, que uniformizou a jurisprudência acerca dessa questão, subordina-se ao prazo geral de prescrição indicado no art. 205, do Código Civil, que é de dez anos, contado da data de ocorrência da irregularidade sancionada, nos termos do art. 189, do Código Civil, sendo este prazo interrompido pelo ato que ordenar a citação, a audiência ou a oitiva dos responsáveis.
29. 	No caso em exame, não ocorreu a prescrição, uma vez que a irregularidade sancionada ocorreu em 28/12/2012, e o ato de ordenação da citação ocorreu em 18/8/2021.
CONCLUSÃO
30.	Em face da análise promovida na seção "Exame Técnico", verifica-se que os responsáveis Luiz Augusto Pereira e Sanatório Belém não lograram comprovar a boa e regular aplicação dos recursos e, instados a se manifestarem, optaram pelo silêncio, configurando a revelia, nos termos do § 3º, do art. 12, da Lei 8.443/1992. Ademais, inexistem nos autos elementos que demonstrem a boafé dos responsáveis ou a ocorrência de outras excludentes de culpabilidade.
31.	Verifica-se também que não houve a prescrição da pretensão punitiva, conforme análise já realizada.
32.	Tendo em vista que não constam dos autos elementos que permitam reconhecer a boa-fé dos responsáveis, sugere-se que as suas contas sejam julgadas irregulares, nos termos do art. 202, § 6º, do Regimento Interno do TCU, com a imputação do débito atualizado monetariamente e acrescido de juros de mora, nos termos do art. 202, § 1º, do Regimento Interno do TCU, descontado o valor eventualmente recolhido, com a aplicação da multa prevista no art. 57, da Lei 8.443/1992.
33.	Por fim, como não houve elementos que pudessem modificar o entendimento acerca das irregularidades em apuração, mantém-se a matriz de responsabilização presente na peça 51.
PROPOSTA DE ENCAMINHAMENTO
34. 	Diante do exposto, submetemos os autos à consideração superior, propondo ao Tribunal:
a)	considerar revéis os responsáveis Luiz Augusto Pereira (CPF XXX.579.960-XX) e Sanatório Belém (CNPJ 92.713.825/0001-71) , para todos os efeitos, dando-se prosseguimento ao processo, com fulcro no art. 12, § 3º, da Lei 8.443/1992;
b)			julgar irregulares, nos termos dos arts. 1º, inciso I, 16, inciso III, alíneas "b" e "c", da Lei 8.443/1992, c/c os arts. 19 e 23, inciso III, da mesma Lei, as contas dos responsáveis Luiz Augusto Pereira (CPF XXX.579.960-XX) e Sanatório Belém (CNPJ 92.713.825/0001-71) , condenando-os solidariamente ao pagamento da importância a seguir especificada, atualizada monetariamente e acrescida dos juros de mora, calculada a partir da data discriminada até a data da efetiva quitação do débito, fixando-lhes o prazo de quinze dias, para que comprovem, perante o Tribunal, o recolhimento da referida quantia aos cofres do Fundo Nacional de Saúde - MS, nos termos do art. 23, inciso III, alínea "a", da citada lei, c/c o art. 214, inciso III, alínea "a", do Regimento Interno do TCU.
		Débitos relacionados ao responsável Luiz Augusto Pereira (CPF XXX.579.960-XX) , em solidariedade com Sanatório Belém (CNPJ 92.713.825/0001-71) :
	Data de ocorrência
	Valor histórico (R$) 
	Tipo da parcela

	28/12/2012
	184.000,00
	Débito

	11/10/2016
	  12.369,23
	Crédito

	11/10/2016
	    2.054,26
	Crédito

					Valor atualizado do débito (com juros) , em 31/1/2022: R$ 305.121,34.
c)	aplicar individualmente aos responsáveis Luiz Augusto Pereira (CPF XXX.579.960-XX) e Sanatório Belém (CNPJ 92.713.825/0001-71) , a multa prevista no art. 57, da Lei 8.443/1992, c/c o art. 267, do Regimento Interno do TCU, fixando-lhes o prazo de quinze dias, a contar das notificações, para que comprovem, perante o Tribunal (art. 214, III, alínea "a", do Regimento Interno do TCU) , o recolhimento das dívidas aos cofres do Tesouro Nacional, atualizadas monetariamente desde a data do acórdão que vier a ser proferido por este Tribunal até a data do efetivo recolhimento, se paga após o vencimento, na forma da legislação em vigor;
d)		autorizar, desde logo, a cobrança judicial das dívidas, caso não atendidas as notificações, na forma do disposto no art. 28, inciso II, da Lei 8.443/1992;
e)	autorizar também, desde logo, se requerido, com fundamento no art. 26, da Lei 8.443/1992, c/c o art. 217, §§ 1º e 2º, do Regimento Interno do TCU, o parcelamento das dívidas em até 36 parcelas, incidindo, sobre cada parcela, corrigida monetariamente, os correspondentes acréscimos legais, fixando-lhes o prazo de quinze dias, a contar do recebimento da notificação, para comprovarem, perante o Tribunal, o recolhimento da primeira parcela, e de trinta dias, a contar da parcela anterior, para comprovarem o recolhimento das demais parcelas, devendo incidir, sobre cada valor mensal, atualizado monetariamente, os juros de mora devidos, no caso do débito, na forma prevista na legislação em vigor, alertando os responsáveis de que a falta de comprovação do recolhimento de qualquer parcela importará o vencimento antecipado do saldo devedor, nos termos do § 2º do art. 217 do Regimento Interno deste Tribunal;
f)	enviar cópia do Acórdão a ser prolatado à Procuradoria da República no Estado do Rio Grande do Sul, nos termos do § 3º do art. 16 da Lei 8.443/1992, c/c o § 7º do art. 209 do Regimento Interno do TCU, para adoção das medidas cabíveis;
g)	enviar cópia do Acórdão que vier a ser proferido ao Fundo Nacional de Saúde - MS e aos responsáveis, para ciência;
h)	informar à Procuradoria da República no Estado de Rio Grande do Sul, ao Fundo Nacional de Saúde - MS e aos responsáveis que a presente deliberação, acompanhada do Relatório e do Voto que a fundamenta, está disponível para a consulta no endereço www.tcu.gov.br/acordaos, além de esclarecer que, caso requerido, o TCU poderá fornecer, sem custos, as correspondentes cópias, de forma impressa; e
i)	informar à Procuradoria da República no Estado de Rio Grande do Sul que, nos termos do parágrafo único do art. 62 da Resolução TCU 259/2014, os procuradores e membros do Ministério Público credenciados nesta Corte podem acessar os presentes autos de forma eletrônica e automática, ressalvados apenas os casos de eventuais peças classificadas como sigilosas, as quais requerem solicitação formal."
	É o relatório.

não há.

Procurador Rodrigo Medeiros de Lima.

TOMADA DE CONTAS ESPECIAL. CONVÊNIO. NÃO UTILIZAÇÃO DOS EQUIPAMENTOS OBJETO DO CONVÊNIO. CITAÇÃO. REVELIA. CONTAS IRREGULARES. DÉBITO. MULTA.

TOMADA DE CONTAS ESPECIAL (TCE)

Secretaria de Controle Externo de Tomada de Contas Especial (SecexTCE).

Em exame tomada de contas especial (TCE) instaurada pelo Fundo Nacional de Saúde - Ministério da Saúde (FNS/MS) , em desfavor de Luiz Augusto Pereira e do Sanatório Belém, associação privada situada em Porto Alegre/RS,  em razão da não comprovação da regular aplicação dos recursos repassados, pela União, por intermédio do Convênio 01181/2010, registro Siafi 750241 (peça 9) , tendo por objeto dar apoio técnico e financeiro para aquisição de aparelho de Mamografia e aparelho de sistema de radiografia computadorizada (CR) .
Inicialmente, registro que atuo no presente feito em virtude do sorteio realizado nos termos da peça 68, dada a aposentadoria do Ministro-Substituto André Luís de Carvalho, o qual havia sido sorteado relator (peça 67) em decorrência do impedimento declarado pelo e. Ministro Augusto Nardes (peça 66) .
Referido convênio foi firmado no valor de R$ 200.000,00, sendo R$ 184.000,00 à conta da concedente, e R$ 16.000,00 referente à contrapartida do convenente, vigendo de 9/12/2010 a 23/5/2014. Os repasses efetivos da União totalizaram R$ 184.000,00, mediante transferência única em 23/8/2012 (peça 10) .
O tomador de contas, ao examinar a prestação de contas (peça 20) , apontou o não atendimento do objetivo do convênio, visto que "os bens adquiridos, o sistema de Digitalização de imagens e o Aparelho de Mamografia, apesar de se encontrarem na dependência do Hospital Parque Belém, não estão em uso, já que o Hospital não está em funcionamento e os setores se encontram desativados, além do que, não presta mais atendimento ao SUS" (peça 42) .
Já no âmbito desta Casa, após exame preliminar dos elementos que compõem os autos (peças 52-54) , a unidade técnica promoveu a citação solidária do Sanatório Belém e de Luiz Augusto Pereira, presidente da associação no período de 31/3/2011 até 30/3/2019. 
Em sua derradeira instrução (peças 62-64) , com a anuência do Parquet especial (peça 65) , a Secex-TCE propõe julgar irregulares as presentes contas, imputando aos responsáveis, solidariamente, o débito apurado, bem como aplicando-se lhes a multa legal.
Brevemente historiado, adianto que acolho a referida proposta, incorporando a respectiva análise às minhas razões de decidir.
Saliento que, embora regularmente citados (peças 55-56 e 57 a 60) , o Sr. Luiz Augusto Pereira e o Sanatório Belém permaneceram silentes, devendo ser considerados revéis, nos termos do art. 12, § 3º, da Lei 8.443/1992.
Em relação à prescrição para o exercício das pretensões punitiva e de ressarcimento, recentemente regulamentada pela Resolução TCU 344/2022, vale registrar sua inocorrência, ante o envio da prestação de contas em 24/1/2017 (peça 20) e a citação dos responsáveis em 22/9/2021 (peças 59 e 60) . Além disso, o processo não permaneceu paralisado por mais de três anos, pendente de julgamento ou despacho, consoante se observa, por exemplo, a partir do relatório do tomador de contas assinado em 30/11/2018 (peça 43) .
Tendo em vista que não constam dos autos elementos que permitam reconhecer a boa-fé dos responsáveis, afastar o débito ou a responsabilidade daqueles citados, as presentes contas devem ser julgadas irregulares, nos termos do art. 202, § 6º, do Regimento Interno do TCU, com a imputação do débito atualizado monetariamente e acrescido de juros de mora, nos termos do art. 202, § 1º, do Regimento Interno do TCU, descontado o valor anteriormente recolhido, com a aplicação da multa prevista no art. 57 da Lei 8.443/1992.
Por fim, destaco que deixo de carrear para a minuta de acórdão tão-somente a proposição instrutória de, desde já, autorizar-se o parcelamento das dívidas imputadas, tendo em vista entender tratar-se de providência que somente deve ser adotada em face de solicitação do interessado. 
Ante o exposto, manifesto-me por que o Tribunal aprove o acórdão que ora submeto à deliberação deste Colegiado.
TCU, Sala das Sessões, em 6 de dezembro de 2022.
AUGUSTO SHERMAN CAVALCANTI 
Relator